臺灣高等法院刑事判決　　　　　　　　94年度上訴字第2317號
　　上　訴　人
　　即　被　告　甲○○
上列上訴人因違反期貨交易法案件，不服臺灣桃園地方法院93年
度訴緝字第112號，中華民國94年5月19日第一審判決（起訴案號
：臺灣桃園地方法院檢察署90年度偵字第3770號），提起上訴，
本院判決如下：
    主  文
原判決撤銷。
甲○○共同未經許可，擅自經營槓桿交易商，累犯，處有期徒刑
柒月。
    事  實
一、甲○○前因違反外匯管制條例等案件，經台灣新竹地方法院
    於民國84年10月27日以84年度易字第958 號刑事判決判處有
    期徒刑6月，併科罰金10萬元確定，於86年11月13日執行完
    畢（構成累犯）。仍不知悔改，於87年間，與陳熾皇（已另
    案判決確定），共同設立位於桃園縣桃園市○○路9號2樓之
    「鑫鑽國際投資顧問股份有限公司」（以下簡稱鑫鑽公司）
    ，由陳熾皇擔任鑫鑽公司董事兼總經理，甲○○擔任鑫鑽公
    司董事兼經理，二人明知鑫鑽公司之登記營業項目為：「一
    、投資顧問業務。二、企業經營管理顧問業務。」，並未包
    括經營俗稱「外匯保證金交易」之以買賣國外貨幣為標的之
    槓桿保證金契約交易業務，且該公司未經財政部證券及期貨
    管理委員會之許可，不得從事經營槓桿保證金契約交易之槓
    桿交易商業務，竟共同基於犯意之聯絡，未經許可即自87年
    8月底起，擅自在鑫鑽公司上址經營該公司登記範圍以外之
    槓桿交易商業務，而從事「外匯保證金交易」之槓桿保證金
    契約交易業務，並僱用不知情之陳志忠、顏艾羚、林小斐、
    黃新地及其他不詳姓名之員工等人分別在該公司擔任營業主
    任、業務助理及營業員，對外招攬不特定人參與外匯保證金
    交易，每一客戶於開戶時需繳納新台幣108萬元或美元32000
    元之保證金予鑫鑽公司，其後即經由鑫鑽公司之營業人員下
    單買賣日圓及英鎊等外國貨幣，每次下單買賣以美金「一口
    」（即美金8000元）為計算本位，鑫鑽公司營業人員接受客
    戶之下單買賣後，即經由香港、澳門、加拿大等地之不詳名
    稱公司，以不詳帳號，向當地銀行詢價及集體下單之方式，
    在國外外幣買賣市場，以美金為本位，操作買賣英磅、日幣
    等外幣，從事不同幣別之即期或遠期外匯交易，而依各該外
    幣匯率在市場行情變動之漲跌，於當日或到期前結算買賣差
    價，計算客戶盈虧，客戶如有虧損即由保證金內扣抵，如客
    戶之保證金額僅剩新台幣23萬元時，則須加以補足，否則鑫
    鑽公司將強迫平倉，停止該投資人之外幣交易，每名客戶完
    成買賣一筆外幣交易（即每口交易），鑫鑽公司另抽取美金
    80元之佣金牟利，至87年10月下旬鑫鑽公司之營業額已達39
    0餘口，約美金310餘萬元（折合新台幣約1億餘萬元），所
    賺取之佣金約美金3萬餘元，嗣於87年10月29日為法務部調
    查局桃園縣調查站當場查獲，並扣得鑫鑽公司所有如附表所
    示之物品。
二、案經法務部調查局桃園縣調查站報請臺灣桃園地方法院檢察
    署檢察官偵查起訴。
    理  由
一、訊據被告甲○○雖不否認鑫鑽公司有進行外匯保證金契約交
    易之槓桿交易商業務等情，惟矢口否認前開犯行，於原審辯
    稱我並不是鑫鑽公司的董事，我只是受僱於陳熾皇，我並沒
    有經營槓桿交易商業務云云；並於本院辯稱：我不是老闆，
    老闆是陳熾皇，公司的資金大部分是他父親出的，我並沒有
    出資，我不是公司的董事，我只是受僱於陳熾皇為經理，負
    責公司員工的應徵教導等業務，我是告訴我的客戶，如果要
    投資外匯，要適用我的自然法則，僅能適用於買賣英鎊、日
    幣，本來公司是客戶的投資顧問，後來才幫客戶買賣外匯，
    我以為我僅是受僱人員，不知道受僱參與公司經營也是違法
    的等語。
二、惟查：證人陳熾皇於原審審理時證稱：渠雖係鑫鑽公司的總
    經理及負責人，但是實際負責鑫鑽公司各項業務運作是被告
    ，被告在鑫鑽公司擔任經理職務，也有投資鑫鑽公司，經營
    的部分都是被告在負責，我只是負責出錢，客戶在公司開戶
    的時候，要繳交新台幣108萬元或是32000美元，被告從公司
    成立到被調查局檢舉，這段時間被告都在公司擔任經理，鑫
    鑽公司的董事及監察人都是自願出任的，當初也是我與被告
    二人主動提起要成立鑫鑽公司，鑫鑽公司的業務規劃及執行
    都是由被告負責，鑫鑽公司委任買賣契約書的契約條款是被
    告擬定的等語（見原審94年5月5日審判筆錄），核與證人即
    鑫鑽公司員工陳志忠、顏艾羚、林小斐於偵訊及本院88年上
    訴字第3137號被告陳熾皇違反期貨交易法等案件審理時所證
    述之情節相符（87年度偵字第17074號卷第9頁反面至第11頁
    、第28頁反面，89年度偵字第345號卷第4至6頁、第10、第1
    1頁，本院88年度上訴字第3137 8號卷第38頁、73 頁、99頁
    ），並有扣案如附表所示之公司簡介、暫收款憑單及提存指
    令、外匯走勢圖、客戶保證書、客戶之買單、賣單、及交易
    損益表等物品，及公司執照、營利事業登記證等影本，暨經
    濟部中部辦公室88年9月30日經八八中辦三字第142501號函
    附之鑫鑽公司設立登記事項卡等資料影本可稽，又原審依職
    權調閱前開扣案物品，鑫鑽公司客戶買賣單上之經辦、審核
    欄大多蓋有被告「甲○○」之印文於其上，被告甲○○亦於
    原審審理時坦承該印章均係伊親自或授權他人所蓋（見原審
    94 年5月5日審判筆錄），被告確有於鑫鑽公司經營外匯保
    證金業務無誤，顯見被告前開辯解，委係圖卸刑責之詞，應
    不足採，其上揭罪證明確。
三、按期貨交易法第3 條第1 項第4 款所規定槓桿保證金交易，
    係指當事人約定，一方支付契約價金一定成數之款項或取得
    他方授與之一定信用額度，雙方於未來特定期間內，依約定
    方式結算差價或交付約定物之契約，而所謂「外匯保證金交
    易」，係指一方於客戶與其簽約並繳付外幣保證金後，得隨
    時應客戶之請求，於保證金之數倍範圍內以自己之名義為客
    戶之計算，在外匯市場從事不同幣別間之即期或遠期買賣交
    易，此項交易不須實際交割，一般都在當日或到期前以反方
    向交易軋平而僅結算買賣差價；實務上客戶與銀行間所簽訂
    外匯保證金契約，均約定客戶得將契約延續至下一銀行營業
    日，且若契約自一銀行營業日延續至下一銀行營業日，則客
    戶由於契約延續之差價所獲致之損益，經銀行確定後，即存
    入客戶外幣保證金帳戶或自其中扣除，換言之，外匯保證金
    契約雖然得於當日平倉，惟客戶簽訂外匯保證金契約時，並
    不知何時會平倉（履行日不確定），得視匯率之變動而決定
    其平倉日，是該等契約實際上並無到期日，具有約定於未來
    時間履行契約之性質；此種契約具有以保證金交易、未來期
    間履約特性、每日結算損益、不重視交易相對人之信用等期
    貨交易特有之結算制度，並於店頭市場交易，符合期貨交易
    法期貨交易契約之槓桿保證金契約之要件，業經財政部證券
    暨期貨管理委員會86年10月6 日（86）台財證（五）第5656
    0 號函、及87年5 月26日（87）臺財證七第33672 號函敘述
    甚明（參見本院88年度上訴字第3137號卷第84至88頁）；又
    依鑫鑽公司與客戶間所簽訂之契約條款第四條及第五條分別
    明訂「四、乙方（即客戶）應於訂立本合約時與甲方（即鑫
    鑽公司）開立一交易帳戶，並由甲方授予一會員編號。乙方
    並應於訂立本合約時（或甲方另行同意之日期）給付甲方等
    值美金三萬二千元整之新台幣（匯率由甲、乙方另定之）以
    為乙方透過甲方為外匯交易之擔保金。」、「五、乙方同意
    ，外匯交易得由甲方透過下列方式為之：(一)甲方與國內外
    匯指定銀行或國外外匯經紀商開立屬於甲方之外匯交易帳戶
    ，因該帳戶所產生之保證金或損益均歸甲方承擔。(二)因外
    匯交易而生之盈虧，依乙方之擔保金由乙方比例承擔，甲方
    因之所為之計算，除非有明顯之錯誤者，對乙方有拘束之效
    力。(三)乙方得於每日交易結算後通知甲方是否領回存於甲
    方之擔保金，惟乙方如擬於次日進行交易者，須於交易前依
    甲方之要求繳交足額之擔保金。」，依前開契約條款所示，
    鑫鑽公司係從事外匯保證金之槓桿交易商業務無誤；又經營
    槓桿保證金契約交易之事業，即係期貨交易法第80條所稱之
    槓桿交易商，復為期貨交易法施行細則第4條所明定；被告
    未經許可，即擅自經營外匯保證金交易業務，自屬擅自經營
    槓桿交易商無疑，且共犯陳熾皇因上揭行為亦經本院以88年
    度上訴字第3137號依共同未經許可擅自經營槓桿交易商罪，
    判處有期徒刑六月確定，是被告上揭之犯行洵堪認定。
四、核被告所為，係犯期貨交易法第112 條第4 款之罪。被告所
    犯上開罪行，本身即含有反復為之之繼續性質，為單純一罪
    。被告與鑫鑽公司董事兼總經理陳熾皇間有犯意聯絡及行為
    分擔，均為共同正犯。被告前因違反外匯管制條例等案件，
    經台灣新竹地方法院於84年10月27日以84年度易字第958號
    刑事判決判處有期徒刑6月，併科罰金10萬元確定，於86年
    11 月13日執行完畢，此有本院被告全國前案紀錄表1份附卷
    可稽，被告受前開有期徒刑之執行完畢5年內再犯本件最重
    本刑為有期徒刑以上之罪，為累犯，應依刑法第47條之規定
    ，加重其刑，其利用不知情之公司員工犯罪部分為間接正犯
    。原審據以論科，被告上訴意旨仍執上詞，矢口否認犯罪指
    摘原判決不當，固無可取，惟被告利用不知情之公司員工犯
    罪部分為間接正犯，原判決未予論及，尚有未洽，原判決既
    有可議，自應由本院將原判決予以撤銷改判，審酌被告犯罪
    之動機、目的、手段、犯罪所生之損害及犯後態度等一切情
    狀，量處如主文所示之刑，以示懲儆。
五、扣案如附表所示之物品，其中編號之鑫鑽公司公司執照及
    營利事業登記證影本顯然與被告之犯行無關，另其餘編號
    至之物品，雖為被告等犯罪所用之物，然均屬鑫鑽公司所
    有，而非被告及共犯陳熾皇個人所有，自均不得宣告沒收，
    併予敘明。
據上論斷，應依刑事訴訟法第369條第1項前段、第364條、第299
條第1項前段、期貨交易法第112條第4款，刑法第11條前段、第2
8條、第47條，判決如主文。
本案經檢察官黃東焄到庭執行職務。
中　　華　　民　　國　　94　　年　　8 　　月　　23　　日
                  臺灣高等法院刑事第二庭
                      審判長法  官  蔡  長  溪
                            法  官  林  俊  益
                            法  官  楊  貴  志
以上正本證明與原本無異。
如不服本判決，應於收受送達後十日內向本院提出上訴書狀，其
未敘述上訴之理由者並得於提起上訴後十日內向本院補提理由書
（均須按他造當事人之人數附繕本）。
                            書記官  黃  德  煌
中　　華　　民　　國　　94　　年　　8 　　月　　23　　日
附錄：本案論罪科刑法條全文
期貨交易法第112條
有下列情事之一者，處七年以下有期徒刑，得併科新臺幣三百萬
元以下罰金：
一  未經許可，擅自經營期貨交易所或期貨交易所業務者。
二  未經許可，擅自經營期貨結算機構者。
三  違反第 56 條第 1 項之規定者。
四  未經許可，擅自經營槓桿交易商者。
五  未經許可，擅自經營期貨信託事業、期貨經理事業、期貨顧
問事業或其他期貨服務事業者。
六  期貨信託事業違反第 84 條第 1 項規定募集期貨信託基金者
。
七  違反第 106 條、第 107 條或第 108 條第 1 項之規定者。
附表：
 ┌──┬───────────────────────┐
 │編號│  名  稱  及  數  量                          │
 ├──┼───────────────────────┤
 │  │公司簡介一本                                  │
 ├──┼───────────────────────┤
 │  │交易損益表一冊                                │
 ├──┼───────────────────────┤
 │  │暫收款憑單暨提存指令一冊                      │
 ├──┼───────────────────────┤
 │  │自然法則進出場策略紀錄表一冊                  │
 ├──┼───────────────────────┤
 │  │外匯走勢圖表紀錄一冊                          │
 ├──┼───────────────────────┤
 │  │客戶資料表一冊                                │
 ├──┼───────────────────────┤
 │  │（客戶）保證書七張                            │
 ├──┼───────────────────────┤
 │  │投資顧問契約書一冊                            │
 ├──┼───────────────────────┤
 │  │買單、暫收款憑單暨提存指令、交易損益表各三份  │
 ├──┼───────────────────────┤
 │  │買單一冊                                      │
 ├──┼───────────────────────┤
 │  │賣單一冊                                      │
 ├──┼───────────────────────┤
 │  │公司執照、營利事業登記證影本各一份            │
 └──┴───────────────────────┘
